臺灣新竹地方法院民事判決　　　　　　　　　　　　　九十三年度簡上字第一六號
　　上　訴　人　甲○○
　　被上訴人　　乙○○
右當事人間請求確認本票債權不存在事件，上訴人對於中華民國九十二年十二月二十
九日本院竹北簡易庭九十二年度竹北簡字第三二一號第一審判決不服，提起上訴，本
院於民國九十三年十月十三日言詞辯論終結，判決如左：
    主    文
原判決關於確認上訴人所持有以被上訴人名義於民國九十二年五月五日所簽發，票據
號碼為三七九三一四號，票面金額新臺幣伍拾萬元之本票債權不存在，其中超過新臺
幣貳拾柒萬元之部分，及訴訟費用之裁判均廢棄。
右開廢棄部分，被上訴人在第一審之訴駁回。
其餘上訴駁回。
第一、二審訴訟費用由被上訴人負擔二分之一，餘由上訴人負擔。
    事實及理由
一、被上訴人主張：
（一）被上訴人於民國九十二年三月二十日向上訴人借款新台幣（下同）十五萬元，
      另利息為三萬元，應上訴人要求，開立面額為十八萬元，發票日為九十二年五
      月二十日之支票予上訴人，此觀支票存根之記載即明，嗣上開支票尚未屆期，
      上訴人即強迫其簽發發票日為九十二年五月五日，面額為五十萬元，未載到期
      日，票號為三七九三一四號之本票（以下簡稱系爭本票）為上開借款之擔保，
      但上開十八萬元之支票業由上訴人兌現，故上訴人所持有之系爭本票對被上訴
      人應無債權存在。
（二）被上訴人另於九十二年五月五日向上訴人借款六十萬元，故而開立面額均為三
      十萬元，發票日分別為九十二年六月三十日及九十二年七月二日之支票予上訴
      人，上訴人預扣利息七萬元後，交付發票日為九十二年五月五日，面額為二十
      三萬元之現金支票予上訴人提領，並再開立發票日為九十二年六月二日，面額
      為三十萬元之支票予被上訴人，嗣被上訴人因上開借款所開立交付予上訴人之
      支票尚未屆期，上訴人即於九十二年五月三十日迫使被上訴人再開立面額為六
      十萬元之本票作為擔保（即另案九十二年竹北簡字第三四八號、九十三年度簡
      上字第五五號訟爭本票），雖被上訴人所開立上開兩張支票因存款不足而遭退
      票，惟被上訴人嗣後已於九十二年七月十日、九十二年七月十七日分別清償上
      訴人三十萬元，而向上訴人贖回該退票之支票及退票理由單，並持向付款銀行
      辦理註銷退票手續。
（三）被上訴人確有於九十二年三月二十五日向上訴人借款十五萬元，並開立發票日
      為九十二年四月二十五日，面額為十五萬元之支票予上訴人，該支票並已由上
      訴人兌領。至於上訴人稱被上訴人於九十二年四月二十五日、九十二年五月五
      日復向其借款十五萬元及五十萬元，乃非事實，蓋向上訴人借款，除應開立支
      票外，尚須開立同額或加倍本票作為擔保，上訴人空言被上訴人向其借款，自
      應舉證證明。
      並聲明：(1)上訴駁回。
二、上訴人則以：
（一）被上訴人於九十二年三月二十五日向其借款十五萬元，上訴人交付現金予被上
      訴人，被上訴人即開立面額為十五萬元，發票日為九十二年四月二十五日，票
      號為0000000號之支票予上訴人；後被上訴人稱其無現金可將上開支票
      款匯入帳戶內供上訴人兌領，即又向上訴人借款十五萬元，上訴人亦交付現金
      予被上訴人，被上訴人即將借得之款項匯入支票帳戶內供上訴人兌領，被上訴
      人始又開立面額為十八萬元（其中三萬元為支付前開三月二十五日及四月二十
      五日所借款項之利息），發票日為九十二年五月二十日，票號為000000
      0號之之支票予上訴人，該十八萬元支票後亦由上訴人兌領。
（二）九十二年五月五日被上訴人復向上訴人借款五十萬元，利息二萬元先予扣除後
      ，上訴人即交付現金二十五萬元及開立二十三萬元之現金支票予被上訴人，被
      上訴人即開立面額為三十萬元，發票日為九十二年六月三十日之支票予上訴人
      ，上訴人因而要求被上訴人開立系爭本票以為擔保，兩造並言明上開欠款還清
      時，再將系爭本票返還，惟被上訴人所開立上開三十萬元之支票，屆期提示後
      遭退票，是被上訴人既未將五十萬元之欠款還清，上訴人主張系爭本票債權不
      存在，自屬無理。且上訴人並未強迫被上訴人簽發系爭本票。
（三）被上訴人於九十二年六月二日復向上訴人借款三十萬元，並開立面額三十萬元
      ，發票日為七月二日之支票，上訴人係交付九十二年六月二日同額之現金支票
      予被上訴人，惟被上訴人所開立之支票亦遭退票。被上訴人為免遭銀行視為拒
      絕往來戶，而要求其兒子於九十二年七月十日至上訴人處欲拿回九十二年七月
      二日及前開九十二年六月三十日之支票，上訴人當時僅將該兩張三十萬元之退
      票理由單返還，嗣被上訴人親至上訴人處，簽發六十萬元之本票（即另案九十
      二年竹北簡字第三四八號、九十三年度簡上字第五五號訟爭本票）予上訴人，
      上訴人遂將該兩張三十萬元之支票原本返還。
      並聲明：(1)原判決廢棄。(2)右開廢棄部分，請求駁回被上訴人在第一審之訴。
三、兩造不爭執之事實：
（一）系爭本票為被上訴人所簽發。
（二）被上訴人於九十二年三月二十五日有向上訴人借得十五萬元，被上訴人並開立
      面額為十五萬元，發票日為九十二年四月二十五日，票號為0000000號
      之支票予上訴人，該支票已由上訴人兌領。
四、得心證之理由：
    本件之爭點乃為（一）兩造歷次借款之情形為何？（二）上訴人有無脅迫被上訴
    人簽發系爭本票？（三）系爭本票之原因關係是否存在？茲就上開爭點分論如下
    ：
（一）兩造歷次借款之情形為何？
    (1)被上訴人主張其係於九十二年三月二十日向上訴人借得十五萬元，另利息為三
      萬元，應上訴人要求，開立面額為十八萬元，發票日為九十二年五月二十日之
      支票予上訴人；另於九十二年三月二十五日向上訴人借得十五萬元，被上訴人
      並開立面額為十五萬元，發票日為九十二年四月二十五日之支票予上訴人；九
      十二年五月五日向上訴人借款六十萬元，開立面額均為三十萬元，發票日分別
      為九十二年六月三十日及九十二年七月二日之支票予上訴人，上訴人預扣利息
      七萬元後，交付發票日為九十二年五月五日，面額為二十三萬元之現金支票予
      上訴人提領，並再開立發票日為九十二年六月二日，面額為三十萬元之支票予
      被上訴人。而上訴人乃主張被上訴人係於九十二年三月二十五日向其借款十五
      萬元，被上訴人即開立面額為十五萬元，發票日為九十二年四月二十五日之支
      票予上訴人；被上訴人因上開支票屆期無法將款項匯入帳戶內供上訴人兌領，
      即又向上訴人借款十五萬元，被上訴人即將借得之款項匯入支票帳戶內供上訴
      人兌領，被上訴人始開立面額為十八萬元（其中三萬元為支付前開三月二十五
      日及四月二十五日所借款款項之利息），發票日為九十二年五月二十日之支支
      票予上訴人；九十二年五月五日被上訴人復向上訴人借款五十萬元，利息二萬
      元先予扣除後，上訴人即交付現金二十五萬元及開立二十三萬元之現金支票予
      被上訴人，被上訴人即開立面額為三十萬元，發票日為九十二年六月三十日之
      支票予上訴人，上訴人因而要求被上訴人開立系爭本票以為擔保；被上訴人於
      九十二年六月二日復向上訴人借款三十萬元，並開立面額三十萬元，發票日為
      九十二年七月二日之支票，上訴人即交付九十二年六月二日同額之現金支票予
      被上訴人。
    (2)被上訴人主張上開借款之情，固據其提出上開九十二年五月二十日，面額十八
      萬元之支票；九十二年四月二十五日，面額十五萬元之支票；上訴人所開立之
      九十二年五月五日二十三萬元現金支票等件為證（見本院卷第三五頁至三七頁
      ），然上開支票，僅能證明其有開立如上開支票發票日、票面金額之支票予上
      訴人，而由上訴人兌領，及上訴人有亦有開立上開二十三萬元之現金支票交由
      被上訴人兌領之事實，尚無法直接證明被上訴人所言上開借款情形為真。且被
      上訴人就其與兩造間借款之經過情形，於本院審理時所為陳述，前後反覆不一
      ，其先稱第一次借款係在九十二年三月二十日，跟上訴人借款十五萬元，當時
      是開同年五月二十日之面額十八萬元之支票予上訴人，開給上訴人九十二年六
      月三十日三十萬元的支票，是在九十二年五月三十日向上訴人借三十萬元，上
      訴人扣掉利息後給伊二十三萬元之現金支票等語（見本院卷第二四頁至二五頁
      、第三十頁）；其後所提出書狀又改陳，係九十二年五月五日向上訴人調借現
      款等（見本院卷第四二頁）；嗣後又稱，係九十二年三月二十五日向上訴人借
      款十五萬元，上訴人要伊開十八萬元之支票，第二次借款係在九十二年五月五
      日，向上訴人借款六十萬元，開九十二年六月三十日及九十二年七月二日面額
      各三十萬元之支票予上訴人，上訴人預扣利息七萬元，交付九十二年五月五日
      二十三萬元及九十二年六月二日三十萬元之現金支票予被上訴人等語（見本院
      卷第四八頁）。且被上訴人乃在上訴人指摘所交付二十三萬元支票之發票日係
      九十二年五月五日，被上訴人不可能於九十二年五月三十日向上訴人借款三十
      萬元時，而由上訴人交付九十二年五月五日之現金支票後，被上訴人始改稱係
      九十二年五月五日向上訴人借款。再另案（本院九十二年度竹北簡字第三四八
      號）一審審理時，上訴人訴請被上訴人給付六十萬元票款訴訟中，被上訴人乃
      稱係九十二年五月三十日向上訴人借得六十萬元，扣除利息六萬元，實際係拿
      到五十四萬元，被上訴人並開立九十二年六月三十日及九十二年七月七日，面
      額均為三十萬元之支票予上訴人（見九十二年度竹北簡字第三四八號民事卷第
      二○頁後一頁【未編頁】），後改稱係九十二年五月三十日向上訴人借六十萬
      元，實拿五十四萬元，開立九十二年六月三十日及九十二年七月二日，面額均
      為三十萬元之支票予上訴人（見九十二年度竹簡字第三四八號民事卷第五三頁
      、第五九頁、第六八頁），而被上訴人於上開民事事件上訴至本院合議庭時（
      九十三年度簡上字第五五號），始改稱係九十二年五月五日向被上訴人借款六
      十萬元，實際拿到五十三萬元，而開立九十二年六月三十日及九十二年七月二
      日面額均為三十萬元之支票予上訴人（見九十三年度簡上字第五五號民事卷第
      九頁至十頁）。故被上訴人所為之陳述，不僅前後不一，且與另案相關訴訟之
      主張亦互有矛盾，已難信其所言屬實。
    (3)再被上訴人稱向上訴人借款除開立支票外，尚須開立同額或加倍之本票作為擔
      保，然被上訴人自承於九十二年三月二十五日向被上訴人借款十五萬元，並開
      立九十二年四月二十五日之支票予上訴人，並無開立本票予上訴人之情事，且
      被上訴人主張九十二年三月二十日向上訴人借款十五萬元，而開立十八萬元之
      支票予上訴人，嗣應上訴人要求而開立系爭本票，然系爭本票面額為五十萬元
      ，與被上訴人所借款項金額或其倍數亦不相符，故系爭本票是否與被上訴人所
      稱之十八萬元支票借款有關，實非無疑；另被上訴人主張係九十二年五月五日
      向上訴人借款六十萬元，上訴人付九十二年五月五日二十三萬元現金支票及同
      年六月二日三十萬元現金支票予被上訴人，然被上訴人於本院審理時亦陳稱，
      每次向上訴人借錢，上訴人有時是給伊現金，有時是給支票，如果是給支票，
      就是開當天的票等語（見本院卷第一○六頁），則被上訴人所稱於九十二年五
      月五日向上訴人借款六十萬元時，上訴人所交付之支票，其中一紙之發票日乃
      在九十二年六月二日，與被上訴人借款時相差約一個月，顯與其上開陳述不符
      ，且亦與常情有違，蓋倘被上訴人於九十二年五月五日向上訴人借款六十萬元
      ，而上訴人無法貸與相當之金錢，衡情被上訴人自可於日後再向上訴人商借，
      實無先行收受約一個月後之支票，且其同時再開立約二個月後即九十二年七月
      二日發票日之支票予上訴人之理。
    (4)另觀諸上訴人所陳歷次借貸情形，除據其提出支票收支簿、支票、退票理由單
      等件為證外（見本院卷第十二至十四頁），於本院歷次審理（見本院卷第二三
      頁、第二五頁、第四六頁、第九三頁）及另案九十二年度竹北簡字第三四八號
      民事事件審理時（見九十二年度竹北簡字第三四八號民事卷第五八頁至五九頁
      ）所為之陳述，尚屬一致，故上訴人前開所述兩造間歷次借款經過，應較為可
      採。
（二）上訴人有無脅迫被上訴人簽發系爭本票？
    (1)按因被詐欺或被脅迫而為意思表示者，表意人得撤銷其意思表示。但詐欺係由
      第三人所為者，以相對人明知其事實或可得而知者為限，始得撤銷之；前條之
      撤銷，應於發見詐欺或脅迫終止後，一年內為之。但自意思表示後，經過十年
      ，不得撤銷，民法第九十二條第一項、第九十三條定有明文。當事人主張其意
      思表示係因被詐欺或脅迫而為之者，應就其被詐欺或被脅迫之事實，負舉證之
      責任，最高法院二十一年上字第二○一二號判例，可資參照。又受脅迫而為意
      思表示者，僅表意人得撒銷其意思表示，在未撤銷前，並非當然無效。查本件
      兩造間借款之經過，堪認以上訴人所述之情形較為可採，已如前述，故被上訴
      人主張系爭本票乃其於九十二年三月二十日向上訴人借款十五萬元，於開立十
      八萬元之支票後，復遭上訴人強迫簽發，已非可遽信，復為上訴人所否認。況
      被上訴人主張簽發系爭本票係遭上訴人脅迫一節，亦未提出任何事證舉證證明
      之，縱係遭上訴人脅迫而簽發，然系爭本票乃九十二年五月五日簽發，迄至本
      院九十三年十月十三日言詞辯論終結前，亦未見被上訴人有撤銷上開遭脅迫而
      簽發系爭本票之意思表示，是被上訴人已逾法定一年撤銷遭脅迫所為意思表示
      之除斥期間，故被上訴人所為簽發系爭本票之意思表示，應仍有效存在。被上
      訴人此部分之主張，即無足採。
（三）系爭本票之原因關係是否存在？
    (1)按「票據乃文義證券及無因證券，票據上之權利義務，悉依票上所載文義定之
      ，與其基礎之原因關係各自獨立，票據上權利之行使，不以其原因關係存在為
      前提，是以執票人行使票據上權利時，就其基礎之原因關係確係有效存在，固
      不負舉證責任。惟兩造均主張系爭本票交付之原因關係為消費借貸，票據債務
      人抗辯未收受借款，消費借貸未成立，則就借款已交付之事實，自應由執票人
      負舉證責任。」；「票據執票人自認其執有票據之原因為消費借貸時，對其已
      交付借款事實，應負舉證責任。本件上訴人主張系爭本票七張之債權（借款）
      不實在，提起本件訴訟，請求確認被上訴人之系爭本票債權不存在，被上訴人
      既自認系爭本票係上訴人向伊借款所簽發，自先應就借款已交付之利己事實負
      舉證責任。」，最高法院著有八十八年台簡上字第五十五號、七十六年台上字
      第一五號判決可資參照。另「支票為無因證券，支票債權人就其取得支票之原
      因，固不負證明之責任，惟執票人子既主張支票係發票人丑向伊借款而簽發交
      付，以為清償方法，丑復抗辯其未收受借款，消費借貸並未成立，則就借款之
      已交付事實，即應由子負舉證責任。」，最高法院七十三年度第一次民事庭會
      議決議（二）參照。查本件上訴人自承系爭本票乃被上訴人於九十二年五月五
      日向其借款五十萬元，而為擔保前開債務所簽發，然為被上訴人所否認，則上
      訴人自應先就兩造間有上開借款之事實負舉證責任。
    (2)經查，上訴人主張被上訴人於九十二年五月五日向其借款五十萬元，其交付發
      票日為九十二年五月五日，面額二十三萬元之現金支票予被上訴人，並已由被
      上訴人兌領，固據其提出支票一紙為證（見本院卷第一三頁），並為被上訴人
      所不否認，惟此僅能證明上訴人有交付二十三萬元借款之事實；至於上訴人主
      張扣除二萬元利息後，另二十五萬元係以現金交付，然其並未提出任何事證以
      資證明其有交付二十五萬元予被上訴人，故上訴人此部分之主張，亦難採信。
      至上訴人雖主張被上訴人向其借款五十萬元時，有簽發九十二年六月三十日，
      面額三十萬元之支票，然金錢借貸契約為要物契約，應由貸與人就交付金錢之
      事實負舉證責任。而支票係無因證券，貸與人不能以支票之取得證明借款業已
      交付借款人，最高法院亦著有八十四年台上字第二二九號判決可參，故應認上
      訴人僅交付二十三萬元之借款予被上訴人。而被上訴人雖辯稱，係九十二年五
      月五日向上訴人借款六十萬元，上訴人始交付此二十三萬元之支票供其兌領，
      且其亦已清償云云，然其所述之借款情形非可採信，已如前述，而其所舉已取
      回九十二年六月三十日之支票，辦理清償註記之事證，尚無法證明其已清償此
      二十三萬元之借款，則系爭本票債權其中二十三萬元之部分，被上訴人自應負
      清償之責。
（四）綜上所述，上訴人既主張系爭本票係為擔保九十二年五月五日被上訴人向其借
      款五十萬元所簽發，而其復僅能證明有交付二十三萬元借款，而此二十三萬元
      ，被上訴人尚未清償之事實。則系爭本票超過二十三萬元部分之本票債權對被
      上訴人即不存在。被上訴人訴請確認上訴人所持有系爭本票其中二十三萬元之
      本票債權不存在，即屬有據，應予准許。逾此所為請求，為無理由，應予駁回
      。原審就超過上開應准許部分，為上訴人敗訴之判決，自有未洽。上訴意旨就
      此部分指摘原判決不當，求予廢棄改判，為有理由。至於上開應准許部分，原
      審該部分所為判決，核無違誤，上訴意旨，就此部分，仍執前詞，指摘原判決
      不當，求予廢棄，為無理由，應駁回其上訴。
（五）結論：本件上訴為一部有理由，一部無理由，依民事訴訟法第四百三十六條之
      一第三項、第四百五十條、第四百四十九條第一項，第七十九條，判決如主文
      。
中　　　華　　　民　　　國　　九十三　　年　　　十　　　月　　二十九　　日
                              臺灣新竹地方法院民事第一庭
                                  審判長法  官 彭洪英
                                        法  官 黃珮禎
                                        法  官 王鳳儀
右為正本，係照原本作成。
如對本判決上訴，須於判決送達後廿日內向本院提出上訴狀。
                                        書記官  王恬如
中　　　華　　　民　　　國　　九十三　　年　　　十一　　　月　　十五　　日
